【裁判字號】    99,上訴,2899
【裁判日期】    991015
【裁判案由】    妨害自由等
【裁判全文】
臺灣高等法院刑事判決                99年度上訴字第2899號
上  訴  人
即  被  告  乙○○
選任辯護人  范綱祥律師
上列上訴人因妨害自由等案件，不服臺灣桃園地方法院98年度訴
字第1136號，中華民國99 年3月31日第一審判決（起訴案號：臺
灣桃園地方法院檢察署97年度偵字第25656 號），提起上訴，本
院判決如下：
    主  文
上訴駁回。
    事  實
一、乙○○前因妨害自由案件，經原審法院以96年度簡上字第36
    1號判處有期徒刑1月15日確定，於民國97年3 月13日執行完
    畢。詎不知悔改，因渠所經營「宏揚保全公司」雇用之員工
    丁○○，於派駐維納斯社區任總幹事期間，曾有數次未如期
    將所收管理費繳回社區秘書丙○○之情事，於97年11月間又
    有新臺幣（下同）7萬1297 元（下稱系爭欠款）未繳回，遂
    於97年11月14日指示擔任渠特助之謝宗恩（業經原審判處共
    同犯恐嚇危害安全罪，有期徒刑參月，共同犯強制罪，處有
    期徒刑參月，應執行有期徒刑四月確定在案）要求丁○○回
    公司，丁○○乃於同年月日下午4 時許回到公司，詎丁○○
    甫進入公司會客室，乙○○即基於傷害之故意，徒手毆打丁○○頭部，致丁○○受有頭部頓傷合併皮下血腫、牙齦挫傷
    流血、臉部挫傷等傷勢；復與謝宗恩共同基於恐嚇危害安全
    之犯意，由乙○○向丁○○恫嚇「你今天不把錢給我，就不
    用走出這個大門，你去打電話給你太太叫他拿錢來，要是你
    太太今天不拿錢來，就把你們全家送到山上埋起來」等語，
    謝宗恩亦在旁對丁○○恫稱「不准報警，也不准報告主委，
    不然會讓你好看，事情會沒完沒了」等語，使丁○○心生畏
    懼致生危害於安全。乙○○復基於使丁○○行無義務之事之
    犯意，持鐵棒作勢欲毆打丁○○，丁○○遂在脅迫下簽發面
    額66萬元本票。嗣乙○○於晚間7 時許先行離去，惟仍承前
    使人行無義務之事之犯意聯絡，要求丁○○須等候其妻陳詩
    敏攜帶系爭欠款到場交付後始可離去，並由謝宗恩在公司留
    守；迨陳詩敏到場後，因其未依乙○○之要求攜帶現金，謝
    宗恩乃面告陳詩敏稱不能讓丁○○離開，直到次日凌晨0 時
    30分許，因丁○○一再表示身體不適需要就醫，始獲謝宗恩
    同意而離開現場。
二、案經丁○○訴由桃園縣政府警察局桃園分局報告臺灣桃園地
    方法院檢察署檢察官偵查起訴。
    理  由
一、證據能力：被告及辯護人對後引證據之證據能力，均不爭執
    ，且同意作為證據（本院卷第57頁），且觀其製作取得之情
    形，亦無違法或不當之情狀，依刑事訴訟法第159條之5規定
    ，均有證據能力，合先敘明。
二、訊據被告乙○○固不諱言：於97年11月14日有要求丁○○回
    公司，要求丁○○說明並補足管理費，開立面額66萬元之本
    票做為擔保，並要求丁○○在公司等候陳詩敏處理系爭欠款
    等情，惟矢口否認有何傷害，強制丁○○簽發本票與不准丁○○離開公司之犯行，辯稱：並無此事，是丁○○欠錢不還
    亂講等語。經查：
（一）有關上開犯罪事實，業據：證人即告訴人丁○○於警詢
      、偵訊及原審稱：被告乙○○叫伊到公司去，質問伊為何
      未將管理費交給秘書，且要伊一定要在當天將錢交給他，
      伊不肯將錢交給他，乙○○就揮拳打伊左邊臉頰，並與謝
      宗恩分別以事實欄所載之言語向伊恫嚇，之後乙○○還手
      持鐵棍逼迫伊簽立面額66萬元之本票；乙○○離開前還吩
      咐謝宗恩看住伊，伊太太到公司未帶錢來，謝宗恩亦不讓
      伊走，後來是伊身體不舒服要去看醫生，謝宗恩才讓伊離
      開等語（偵卷第10-11頁，第34-36頁，原審卷第40頁），
      核與證人即丁○○之妻陳詩敏於偵訊及原審證稱：伊接
      到丁○○的電話，丁○○在電話中語氣有些驚恐，要伊帶
      幾萬元去公司，伊到現場後鐵門是拉下來的，伊敲門後謝
      宗恩出來開門，問伊有無帶錢，伊說沒有，謝宗恩就說不
      能讓丁○○離開，伊看到丁○○身體不舒服的樣子，且臉
      上腫腫的，還叫伊不准報警，伊很緊張，離開公司後就去
      找主委，後來丁○○很晚才回家，說他有去驗傷，隔天才
      告訴伊他被脅迫簽下本票等語（偵卷第35頁），大致相符
      ，且觀諸行政院衛生署桃園醫院診斷證明書載：丁○○受
      有頭部頓傷合併皮下血腫、牙齦挫傷流血、臉部挫傷等傷
      勢，丁○○於97年11月15日凌晨1時38分到院急診等情（
      偵卷第18頁），而與丁○○係同日凌晨0 時許，從公司離
      開之情節相符，此外尚有前述之66萬元本票扣案可證，堪
      認告訴人之指訴，有證據可佐，堪與採信，此部分事實，
      堪予認定。
（二）被告及辯護人辯稱：告訴人積欠公司款項，被告依法催討
      ，無須毆打妨害自由乙節，經查：證人即維納斯社區秘書
      丙○○於原審證稱：丁○○有時沒有按時將管理費交給伊
      ，有時一二天，有時三四天。伊會報告給謝宗恩知情，97
      年11月14日伊是臨時被謝宗恩叫到公司開會，到公司時才
      知道是要釐清系爭欠款，開會的結論是乙○○要丁○○於
      下週一將管理費補給伊，因為當天是週五，伊僅與會15分
      鐘就先離開了，而周一丁○○就將七萬一千多元給我了等
      語（原審卷第94頁被面至98頁），參諸證人即維納斯社區
      主任黃美娟於偵訊證稱：維納斯社區管理費之收入從97年
      8月到12 月31日收取及存入都正常等語（偵卷第36頁），
      顯見，告訴人雖偶有拖欠，惟仍屬可容忍之正常範圍內，
      且依會議決議，僅需於下周一補繳即可，苟被告未施以脅
      迫之手段，又焉須簽立面額顯然高於系爭欠款之66萬元本
      票？且仍滯留公司到深夜不歸，甚至在伊配偶陳詩敏到公
      司時，也不敢跟他一起離開，反而小聲的告訴陳詩敏不能
      報警？是此部份所辯，有違常情，即不可採。
（三）被告辯稱：當時不在場乙節，經查：證人即宏揚保全公司
      員工陳道玉於原審證稱：伊原本係每月12日領薪水，案發
      當月即97年11月老闆（乙○○）因故無法於12日發薪，伊
      乃於案發當日晚間7 時許到公司領薪水，但伊在公司裡等
      了10 多分鐘，因乙○○請伊吃火鍋，伊遂於晚間9時許才
      返回公司領薪水等語（原審卷第99-103頁），然觀諸證人
      對於案發當月領薪水之細節，竟能記憶深刻，而對於其他
      月份領薪水之細節，卻不復記憶，實有違常情，且其亦稱
      如提示丁○○的照片，伊無法認得等情，顯見其記憶能力
      非佳，所述不無誤記之虞，尚難遽採。自不足為被告有利
      之認定。
（四）被告辯稱：正當經營事業，無須犯法乙節，並提出員工名
      冊，公司基本資料，營業申報書，網路申報總表，資產負
      債表及土地建物權狀等為據（本院卷第64-82 頁），惟按
      是否經營事業，與是否對他人犯罪，為二事，尚難以之證
      明未犯案之證據，此部份所辯，顯有誤會。
（五）辯護人辯稱：告訴狀載告訴人於十二時三十分離開案發現
      場就醫，而桃園醫院診斷證明載告訴人於一時三十八分到
      院，然二地距離僅四公里，有圖為証，告訴人確花費六十
      八分，期間發生何事，難以逆料，因此難認告訴人之傷，
      與被告有關乙節，並提出地圖影本為証（本院卷第103 頁
      ），然查：深夜就醫，因公共運輸減少甚至停止，且計程
      車等亦較白日為少，若非自己駕車，本有交通不便問題，
      因此，不能與平常白日狀況同視，則所費在途期間，自然
      較多，再者，被告及辯護人又不能證明告訴人於此期間，
      另生何事端，是此部份所辯，尚有誤會。
（六）證人丙○○於本院稱：沒辦法清楚看到丁○○身體外在情
      況，沒辦法看到他有無外傷等語（本院卷第95頁背面），
      顯然證人並不知悉，則其所述，無從據為有利被告之認定
      。
（七）被告及辯護人聲請將被告及告訴人測謊乙節，然測謊結果
      ，乃用以佐證之旁證，並非直接證據，何況，本件事証已
      明，自無測謊必要，此部份所請，應予駁回。被告及辯護
      人本聲請傳喚證人甲○○，嗣又捨棄（本院卷第94頁背面
      ），且事証已明，自無傳喚必要，附此敘明。
綜上，被告所辯，均不可採，事證明確其犯行，堪予認定。
三、核被告所為，均係犯刑法第304條第1項之強制罪及第305 條
    之恐嚇危害安全罪，及同法第277條第1項之普通傷害罪。
    被告就所犯強制罪與恐嚇，與謝宗恩間，有犯意聯絡，行為
    分擔，應論以共同正犯。按行為人以使人行無義務之事或
    妨害人行使權利為目的，而其強暴、脅迫已達於剝奪人行動
    自由之程度者，固只成立刑法第302條第1項之剝奪他人行動
    自由罪，然苟行為人之施強暴、脅迫尚未達於剝奪他人行動
    自由之程度者，即難論以該條之罪（最高法院89年度臺上字
    第51號判決參照）。本件證人陳詩敏於原審證稱：我到公司
    時鐵門是拉上的，我去敲門時，謝宗恩才把鐵門拉起來……
    之後鐵門並沒有再拉下來，當天謝宗恩講話口氣還好，蠻客
    氣的……我有問我先生為何不能離開……我先生說公司要他
    當天就把管理費繳回公司等語，及告訴人丁○○於原審準備
    程序稱：當晚在公司與謝宗恩尚有聊天、沒有爭執等語，且
    其最後尚能自行離開公司就醫等情以觀，堪認丁○○案發當
    晚留在公司內之原因容有多端，或係不願系爭欠款之事曝光
    而遭受法律上或工作上之不利益，或係甫經被告2人出言恫
    嚇而選擇等候其妻，均非無可能。綜合上開各情，雖足認丁○○之意思自由受到妨害，惟尚難認其人身自由已完全被剝
    奪，從而本件仍未達於私行拘禁相類之程度，公訴意旨認被
    告係涉犯刑法第302條第1項之罪，容有誤會，惟起訴之犯罪
    事實與被告上開強制犯行，具社會事實同一性，爰依法變更
    起訴法條。被告所犯上開各罪，均犯意各別、行為互殊，
    均應予分論併罰。被告有如事實欄所載，於前案有期徒刑
    執行完畢後，5年內故意再犯本案有期徒刑以上之罪，此有
    本院被告前案紀錄表在卷足參，為累犯，均應依刑法第47
    條第1項之規定，加重其刑。
四、原審以事證明確，適用刑事訴訟法第299條第1項前段、第30
    0條，刑法第28條、第277條第1項、第304條第1項、第305條
    、第47條第1項、第51條第5款、第41條第1項前段、第38 條
    第1項第3 款、第3項前段，刑法施行法第1條之1第1項、第2
    項前段，並審酌被告索討債務，竟先毆打丁○○成傷，復與
    共犯謝宗恩共同以恐嚇危害安全及強制之方式，使丁○○簽
    立本票，金額遠超過系爭欠款，復經丁○○哀求需要就醫才
    得以離開，犯罪所生危害非輕，且犯後未坦承等一切情狀，
    就所犯三罪，各量處有期徒刑三月，並定應執行刑有期徒刑
    六月，併諭知易科罰金之折算標準。且說明：末扣案之面額
    66萬元之本票（票號：CH320100 號，簽發日期為97年11 月
    14 日）1紙，為丁○○簽發交付予乙○○，自為乙○○所有
    之物，屬於被告因犯罪所得之物，又系爭欠款丁○○業已於
    案發當日下週一清償完畢，有證人丙○○之結證可稽，爰依
    刑法第38條第1項第3款、第3項前段沒收之。認事用法，均
    無不合，被告上訴，由執陳詞，否認犯行，為無理由，應予
    駁回。
據上論斷，應依刑事訴訟法第368條，判決如主文。
本案經檢察官孫冀薇到庭執行職務。
中    華    民    國    99    年    10    月    15    日
                  刑事第十八庭審判長法  官  吳鴻章
                                    法  官  曾淑華
                                    法  官  周政達
以上正本證明與原本無異。
檢察官對妨害自由部分如不服本判決，應於收受送達後10日內向
本院提出上訴書狀，其未敘述上訴之理由者並得於提起上訴後10
日內向本院補提理由書（均須按他造當事人之人數附繕本）「切
勿逕送上級法院」。
被告不得上訴。
                                    書記官  廖純瑜
中    華    民    國    99    年    10    月    15    日
附錄：本案論罪科刑法條全文
中華民國刑法第277條
（普通傷害罪）
傷害人之身體或健康者，處3年以下有期徒刑、拘役或1千元以下
罰金。
犯前項之罪因而致人於死者，處無期徒刑或7年以上有期徒刑；
致重傷者，處3年以上10年以下有期徒刑。
中華民國刑法第304條
（強制罪）
以強暴、脅迫使人行無義務之事或妨害人行使權利者，處3年以
下有期徒刑、拘役或3百元以下罰金。
前項之未遂犯罰之。
中華民國刑法第305條
（恐嚇危害安全罪）
以加害生命、身體、自由、名譽、財產之事，恐嚇他人致生危害
於安全者，處2年以下有期徒刑、拘役或3百元以下罰金。

司法院資訊處製作；財團法人民間司法改革基金會備份。
